ACORDAO-COMPLETO-2555214

ACÓRDÃO 1668/2023 ATA 4/2023 - PRIMEIRA CÂMARA

VISTOS, relatados e discutidos estes autos de tomada de contas especial instaurada pela Agência Nacional do Cinema (Ancine) em desfavor de Comunicação Alternativa Ltda. e Nelson Hoineff, em razão da não comprovação da regular aplicação de recursos repassados pela União referentes aos recursos captados de acordo com a Lei do Audiovisual para execução do projeto cultural Pronac 12-0373, denominado "A Revolução dos Idiotas - Viagens Pelo Universo Rodrigueano",
ACORDAM os Ministros do Tribunal de Contas da União, reunidos em sessão da Primeira Câmara, ante as razões expostas pelo Relator, em: 
9.1.¿considerar revéis a empresa Comunicação Alternativa Ltda. e o espólio de Nelson Hoineff, para todos os efeitos, dando-se prosseguimento ao processo, nos termos do art. 12, § 3º, da Lei 8.443/1992; 
9.2.¿com fundamento nos arts. 1º, inciso I, 16, inciso III, alíneas "a" e "c", e 19 da Lei 8.443/1992, julgar irregulares as contas da Comunicação Alternativa Ltda. e de Nelson Hoineff, condenando o espólio deste e a empresa, solidariamente, ao pagamento do débito no valor de R$ 1.620.353,96 (um milhão, seiscentos e vinte mil, trezentos e cinquenta e três reais e noventa e seis centavos) , na data de 24/6/2013, atualizado monetariamente e acrescido dos juros de mora devidos, calculados desde a data de ocorrência indicada até sua efetiva quitação, na forma da legislação vigente, fixando o prazo de 15 (quinze) dias, a contar do recebimento da notificação, para que seja comprovado, perante este Tribunal, o recolhimento da quantia aos cofres do Fundo Nacional da Cultura, nos termos do art. 23, inciso III, alínea "a", da referida lei c/c o art. 214, inciso III, alínea "a", do Regimento Interno do TCU;
9.3.¿com fundamento no art. 57 da Lei 8.443/1992, aplicar à empresa Comunicação Alternativa Ltda. multa no valor de R$ 250.000,00 (duzentos e cinquenta mil reais) , atualizada monetariamente desde a data do presente acórdão até a do efetivo recolhimento, se for paga após o vencimento, na forma da legislação vigente, fixando o prazo de 15 (quinze) dias, a contar do recebimento da notificação, para que seja comprovado, perante este Tribunal, o recolhimento da quantia aos cofres do  Tesouro Nacional, nos termos do art. 23, inciso III, alínea "a", da referida lei c/c o art. 214, inciso III, alínea "a", do Regimento Interno do TCU; 
9.4. com fundamento no art. 28 da Lei 8.443/1992, autorizar, desde logo, a cobrança judicial das dívidas, caso não atendidas as notificações; 
9.5. com fundamento no art. 16, § 3º, da Lei 8.443/1992 c/c o art. 209, § 7º, do Regimento Interno do TCU, remeter cópia deste acórdão à Procuradoria da República no Rio de Janeiro, para adoção das medidas que entender cabíveis;
9.6. dar ciência deste acórdão à Agência Nacional do Cinema, ao Ministério da Cultura, à empresa Comunicação Alternativa Ltda. e ao espólio de Nelson Hoineff.

Tomada de Contas Especial instaurada em razão da não comprovação da regular aplicação dos recursos captados de acordo com a Lei do Audiovisual para execução do projeto cultural denominado A Revolução dos Idiotas - Viagens Pelo Universo Rodrigueano.

Primeira Câmara

Agência Nacional do Cinema.

3. Responsáveis: Comunicação Alternativa Ltda. (CNPJ 31.399.272/0001-30); Nelson Hoineff (CPF XXX.606.847-XX).

13.1. Ministros presentes: Jorge Oliveira (na Presidência) e Benjamin Zymler.
13.2. Ministros-Substitutos convocados: Augusto Sherman Cavalcanti (Relator) e Weder de Oliveira.

AUGUSTO SHERMAN

Por registrar as principais ocorrências dos autos até o momento, resumindo os fundamentos das peças acostadas, adoto como relatório, com os ajustes necessários, a instrução da então secretaria responsável pela análise do processo (peça 123) , que contou com a anuência do corpo diretivo da unidade (peças 124-125) e do Ministério Público junto ao TCU (peça 126) : 
"INTRODUÇÃO
1. Cuidam os autos de tomada de contas especial instaurada pela Agência Nacional do Cinema, em desfavor de Nelson Hoineff (CPF: XXX.606.847-XX) e Comunicação Alternativa Ltda. (CNPJ: 31.399.272/0001-30) , em razão de não comprovação da regular aplicação dos recursos repassados pela União, captados por força do projeto cultural Pronac 12-0373, descrito da seguinte forma: 'A Revolução dos Idiotas - Viagens Pelo Universo Rodrigueano'.
HISTÓRICO
2. Em 11/1/2018, com fundamento na IN/TCU 71/2012, alterada pela IN/TCU 76/2016 e DN/TCU 155/2016, o dirigente da instituição Agência Nacional do Cinema autorizou a instauração da tomada de contas especial (peça 51) . O processo foi registrado no sistema e-TCE com o número 1726/2018.
3. A Deliberação nº 179, de 3 de outubro de 2012 (peça 10) , alterada pela Deliberação nº 52, de 1º de abril de 2013 (peça 22) , autorizou a captação do valor de apoio, totalizando R$ 1.620.353,96, no período de 05/10/2012 a 31/12/2016, com prazo para execução dos recursos 05/10/2012 a 31/12/2016, recaindo o prazo para prestação de contas em 30/4/2017 (peça 59 e 71) .
4. A empresa proponente captou recursos autorizados, no montante de R$ 1.620.353,96, conforme atestam os recibos (peça 1) e/ou extratos bancários (peças 25-27, 39, 44 e 47) .
5. O fundamento para a instauração da Tomada de Contas Especial, conforme consignado na matriz de responsabilização elaborada pelo tomador de contas, foi a constatação da seguinte irregularidade: 
Conforme DELIBERAÇÃO DE DIRETORIA COLEGIADA Nº. 1596-E, DE 2017 e DESPACHO Nº 135-E/2018/SFO/CPC, item 06: A empresa Proponente: não apresentou o FAE -  Formulário de Acompanhamento da Execução do Projeto e não apresentou a prestação de Contas.
6. Os responsáveis arrolados na fase interna foram devidamente comunicados e, diante da ausência de justificativas suficientes para elidir a irregularidade e da não devolução dos recursos, instaurou-se a tomada de contas especial.
7. No relatório (peça 71) , o tomador de contas concluiu que o prejuízo importaria no valor original de R$ 1.742.777,15, imputando-se a responsabilidade a Nelson Hoineff, na condição de proponente, e Comunicação Alternativa Ltda.
8. Em 18/11/2019, a Controladoria-Geral da União emitiu o relatório de auditoria (peça 73) , em concordância com o relatório do tomador de contas. O certificado de auditoria e o parecer do dirigente do órgão de controle interno concluíram pela irregularidade das presentes contas (peças 74 e 75) .
9. Em 22/1/2020, o ministro responsável pela área atestou haver tomado conhecimento das conclusões contidas no relatório e certificado de auditoria, bem como do parecer conclusivo do dirigente do órgão de controle interno, manifestando-se pela irregularidade das contas, e determinou o encaminhamento do processo ao Tribunal de Contas da União (peça 76) .
10. Na instrução inicial (peça 81) , analisando-se os documentos nos autos, concluiu-se pela necessidade de realização de citação de Nelson Hoineff (CPF: XXX.606.847-XX) e Comunicação Alternativa Ltda. (CNPJ: 31.399.272/0001-30) , em razão da ausência parcial de documentação de prestação de contas dos recursos federais repassados no âmbito do projeto incentivado.
11. Em cumprimento ao pronunciamento da unidade (peça 83) , foi efetuada citação dos responsáveis, nos moldes adiante:
a) Nelson Hoineff - promovida a citação do responsável, conforme delineado adiante:
	Comunicação: Ofício 2392/2021 - Seproc (peça 87) 
Data da Expedição: 11/2/2021
Data da Ciência: não houve (Falecido) (peça 88) 
Observação: Ofício enviado para o endereço do responsável, conforme pesquisa na base de dados no sistema da Receita Federal, custodiada pelo TCU (peça 84) .
	
	Comunicação: Ofício 10705/2022 - Seproc (peça 111) 
Data da Expedição: 28/3/2022
Data da Ciência: não houve (Desconhecido) (peça 113) 
Observação: Ofício enviado para o endereço da sucessora do responsável, conforme pesquisa na base de dados no sistema da Receita Federal, custodiada pelo TCU (peça 106) .
	
	Comunicação: Ofício 10706/2022 - Seproc (peça 110) 
Data da Expedição: 28/3/2022
Data da Ciência: não houve (Endereço insuficiente) (peça 112) 
Observação: Ofício enviado para o endereço da sucessora do responsável, conforme pesquisa na base de dados do INSS (peças 103, 105 e 106) .
	
	Comunicação: Ofício 10707/2022 - Seproc (peça 109) 
Data da Expedição: 28/3/2022
Data da Ciência: não houve (Mudou-se) (peça 114) 
Observação: Ofício enviado para o endereço da sucessora do responsável, conforme pesquisa na base de dados no sistema da Receita Federal, custodiada pelo TCU (peça 116) .
	
	Comunicação: Ofício 10708/2022 - Seproc (peça 108) 
Data da Expedição: 28/3/2022
Data da Ciência: não houve (Endereço insuficiente) (peça 115) 
Observação: Ofício enviado para o endereço da sucessora do responsável, conforme pesquisa na base de dados do INSS (peça 103, 105 e 107) .
	
	Comunicação: Edital 0841/2022 - Seproc (peça 118) 
Data da Publicação: 30/6/2022 (peça 121) 
Fim do prazo para a defesa: 15/7/2022
	
	Comunicação: Edital 0842/2022 - Seproc (peça 119) 
Data da Publicação: 30/6/2022 (peça 120) 
Fim do prazo para a defesa: 15/7/2022
	
b) Comunicação Alternativa Ltda. - promovida a citação do responsável, conforme delineado adiante:
	Comunicação: Ofício 2396/2021 - Seproc (peça 86) 
Data da Expedição: 11/2/2021
Data da Ciência: não houve (Falecido) (peça 89) 
Observação: Ofício enviado para o endereço do responsável, conforme pesquisa na base de dados no sistema da Receita Federal, custodiada pelo TCU (peça 85) .
	
	Comunicação: Edital 0838/2021 - Seproc (peça 98) 
Data da Publicação: 13/8/2021 (peça 99) 
Fim do prazo para a defesa: 28/8/2021
	
12. Conforme Despacho de Conclusão das Comunicações Processuais (peça 122) , as providências inerentes às comunicações processuais foram concluídas. 
13. Transcorrido o prazo regimental, os responsáveis Nelson Hoineff e Comunicação Alternativa Ltda. permaneceram silentes, devendo ser considerados revéis, nos termos do art. 12, § 3º, da Lei 8.443/1992.
ANÁLISE DOS PRESSUPOSTOS DE PROCEDIBILIDADE DA IN/TCU 71/2012
Avaliação de Viabilidade do Exercício do Contraditório e Ampla Defesa
14. Verifica-se que não houve o transcurso de mais de dez anos desde o fato gerador sem que tenha havido a notificação dos responsáveis pela autoridade administrativa federal competente (art. 6º, inciso II, c/c art. 19 da IN/TCU 71/2012, modificada pela IN/TCU 76/2016) , uma vez que o fato gerador da irregularidade sancionada ocorreu em 1/5/2017, e os responsáveis foram notificados sobre a irregularidade pela autoridade administrativa competente conforme segue:
14.1. Nelson Hoineff, por meio do ofício acostado à peça 40, recebido em 28/11/2017, conforme AR (peça 43) .
14.2. Comunicação Alternativa Ltda., por meio do ofício acostado à peça 40, recebido em 28/11/2017, conforme AR (peça 43) .
Valor de Constituição da TCE. 
15. Verifica-se, ainda, que o valor atualizado do débito apurado (sem juros) em 1/1/2017 é de R$ 2.087.909,62, portanto superior ao limite mínimo de R$ 100.000,00, na forma estabelecida conforme os arts. 6º, inciso I, e 19 da IN/TCU 71/2012, modificada pela IN/TCU 76/2016. 
OUTROS PROCESSOS/DÉBITOS NOS SISTEMAS DO TCU COM OS MESMOS RESPONSÁVEIS
16. Informa-se que foram encontrados processos no Tribunal com os mesmos responsáveis:
	Responsável
	Processo

	Nelson Hoineff
	Processo 038.344/2021-1 [TCE, aberto, 'TCE instaurada pelo (a) Agência Nacional do Cinema em razão de Não comprovação da regular aplicação dos recursos repassados pela União, Lei nº 8.685/1993 (Lei do Audiovisual) , que teve por objeto O homem pode voar: A saga de Santos Dumont - Trata-se de uma  Produção de longa metragem do gênero documentário, sobre o papel pioneiro exercido por Santos-Dumont no campo das invenções e celebrar o centenário da primeira grande conquista da aviação: a dirigibilidade dos aeróstatos, solucionada por Santos-Dumont em 1901, culminando no vôo do 14-bis.  (nº da TCE no sistema: 1818/2018) ']
Processo 026.776/2020-0 [TCE, aberto, 'TCE instaurada pelo (a) Agência Nacional do Cinema em razão de Omissão no dever de prestar contas, Lei do Audiovisual, que teve por objeto Cauby - Começaria Tudo Outra Vez (nº da TCE no sistema: 1988/2018) ']
Processo 042.340/2021-7 [TCE, aberto, 'TCE instaurada pelo (a) Agência Nacional do Cinema em razão de Omissão no dever de prestar contas, Medida Provisória nº 2.228-1 (Funcines) , que teve por objeto Teoria da conspiração - série que elege um fato e coloca suas diversas versões em questionamento através de diversas fontes, opiniões e teorias. (nº da TCE no sistema: 412/2021) ']
Processo 045.519/2021-8 [TCE, aberto, 'TCE instaurada pelo (a) Agência Nacional do Cinema em razão de Omissão no dever de prestar contas, Lei nº 8.685/1993 (Lei do Audiovisual) , que teve por objeto Marcados para morrer - trata-se de uma ficção carregada de realidade, que possibilita a reflexão sobre a existência de uma cultura do medo. (nº da TCE no sistema: 413/2021) ']

	Comunicação Alternativa Ltda.
	Processo 038.344/2021-1 [TCE, aberto, 'TCE instaurada pelo (a) Agência Nacional do Cinema em razão de Não comprovação da regular aplicação dos recursos repassados pela União, Lei nº 8.685/1993 (Lei do Audiovisual) , que teve por objeto O homem pode voar: A saga de Santos Dumont - Trata-se de uma  Produção de longa-metragem do gênero documentário, sobre o papel pioneiro exercido por Santos-Dumont no campo das invenções e celebrar o centenário da primeira grande conquista da aviação: a dirigibilidade dos aeróstatos, solucionada por Santos-Dumont em 1901, culminando no vôo do 14-bis.  (nº da TCE no sistema: 1818/2018) ']
Processo 026.776/2020-0 [TCE, aberto, 'TCE instaurada pelo (a) Agência Nacional do Cinema em razão de Omissão no dever de prestar contas, Lei do Audiovisual, que teve por objeto Cauby - Começaria Tudo Outra Vez (nº da TCE no sistema: 1988/2018) ']
Processo 042.340/2021-7 [TCE, aberto, 'TCE instaurada pelo (a) Agência Nacional do Cinema em razão de Omissão no dever de prestar contas, Medida Provisória nº 2.228-1 (Funcines) , que teve por objeto Teoria da conspiração - série que elege um fato e coloca suas diversas versões em questionamento através de diversas fontes, opiniões e teorias. (nº da TCE no sistema: 412/2021) ']
Processo 045.519/2021-8 [TCE, aberto, 'TCE instaurada pelo (a) Agência Nacional do Cinema em razão de Omissão no dever de prestar contas, Lei nº 8.685/1993 (Lei do Audiovisual) , que teve por objeto Marcados para morrer - trata-se de uma ficção carregada de realidade, que possibilita a reflexão sobre a existência de uma cultura do medo. (nº da TCE no sistema: 413/2021) ']

17. A tomada de contas especial está, assim, devidamente constituída e em condição de ser instruída.
EXAME TÉCNICO
Da validade das notificações:
18. Preliminarmente, cumpre tecer breves considerações sobre a forma como são realizadas as comunicações processuais no TCU. A esse respeito, destacam-se o art. 179, do Regimento Interno do TCU (Resolução 155, de 4/12/2002) e o art. 4º, inciso III, § 1º, da Resolução TCU 170, de 30 de junho de 2004, in verbis:
'Art. 179. A citação, a audiência ou a notificação, bem como a comunicação de diligência, farse-ão:
I - mediante ciência da parte, efetivada por servidor designado, por meio eletrônico, fac-símile, telegrama ou qualquer outra forma, desde que fique confirmada inequivocamente a entrega da comunicação ao destinatário;
II - mediante carta registrada, com aviso de recebimento que comprove a entrega no endereço do destinatário;
III - por edital publicado no Diário Oficial da União, quando o seu destinatário não for localizado
 (...) 
Art. 3º As comunicações serão dirigidas ao responsável, ou ao interessado, ou ao dirigente de órgão ou entidade, ou ao representante legal ou ao procurador constituído nos autos, com poderes expressos no mandato para esse fim, por meio de:
I - correio eletrônico, fac-símile ou telegrama;
II - servidor designado;
III - carta registrada, com aviso de recebimento;
IV - edital publicado no Diário Oficial da União, quando o seu destinatário não for localizado, nas hipóteses em que seja necessário o exercício de defesa.
Art. 4º. Consideram-se entregues as comunicações:
I - efetivadas conforme disposto nos incisos I e II do artigo anterior, mediante confirmação da ciência do destinatário;
II - realizadas na forma prevista no inciso III do artigo anterior, com o retorno do aviso de recebimento, entregue comprovadamente no endereço do destinatário;
III - na data de publicação do edital no Diário Oficial da União, quando realizadas na forma prevista no inciso IV do artigo anterior.
§ 1º O endereço do destinatário deverá ser previamente confirmado mediante consulta aos sistemas disponíveis ao Tribunal ou a outros meios de informação, a qual deverá ser juntada ao respectivo processo.
 (...) '
19. Bem se vê, portanto, que a validade da citação via postal não depende de que o aviso de recebimento seja assinado pelo próprio destinatário da comunicação, o que dispensa, no caso em tela, a entrega do AR em 'mãos próprias'. A exigência da norma é no sentido de o Tribunal verificar se a correspondência foi entregue no endereço correto, residindo aqui a necessidade de certeza inequívoca. 
20. Não é outra a orientação da jurisprudência do TCU, conforme se verifica dos julgados a seguir transcritos:
'São válidas as comunicações processuais entregues, mediante carta registrada, no endereço correto do responsável, não havendo necessidade de que o recebimento seja feito por ele próprio' (Acórdão 3648/2013-TCU-Segunda Câmara, Relator José Jorge) ;
'É prescindível a entrega pessoal das comunicações pelo TCU, razão pela qual não há necessidade de que o aviso de recebimento seja assinado pelo próprio destinatário. Entregandose a correspondência no endereço correto do destinatário, presume-se o recebimento da citação.' (Acórdão 1019/2008-TCU-Plenário, Relator Benjamin Zymler) ;
'As comunicações do TCU, inclusive as citações, deverão ser realizadas mediante Aviso de Recebimento - AR, via Empresa Brasileira de Correios e Telégrafos, bastando para sua validade que se demonstre que a correspondência foi entregue no endereço correto.' (Acórdão 1526/2007-TCU-Plenário, Relator Aroldo Cedraz) .
21. A validade do critério de comunicação processual do TCU foi referendada pelo Supremo Tribunal Federal, nos termos do julgamento do MS-AgR 25.816/DF, por meio do qual se afirmou a desnecessidade da ciência pessoal do interessado, entendendo-se suficiente a comprovação da entrega do 'AR' no endereço do destinatário:
'Ementa: agravo regimental. Mandado de segurança. Desnecessidade de intimação pessoal das decisões do tribunal de contas da união. art. 179 do regimento interno do TCU. Intimação do ato impugnado por carta registrada, iniciado o prazo do art. 18 da lei nº 1.533/51 da data constante do aviso de recebimento. Decadência reconhecida. Agravo improvido.
O envio de carta registrada com aviso de recebimento está expressamente enumerado entre os meios de comunicação de que dispõe o Tribunal de Contas da União para proceder às suas intimações.
O inciso II do art. 179 do Regimento Interno do TCU é claro ao exigir apenas a comprovação da entrega no endereço do destinatário, bastando o aviso de recebimento simples.'
Da revelia de Alice Hoineff, Ilair Leite de Araújo e Comunicação Alternativa Ltda.
22. No caso vertente, a citação do responsável Nelson Hoineff se deu em endereço constante na base de dados da Receita custodiada pelo TCU (peça 84) , sem sucesso, em razão de seu falecimento. A citação foi realizada, então, no endereço da sucessora do responsável, Sra. Ilair Leite de Araújo (CPF XXX.411.917-XX) , conforme pesquisa na base de dados no sistema da Receita Federal, custodiada pelo TCU, e na base de dados do INSS, mas não houve recebimento (peças 103, 105, 106, 110, 111, 112 e 113) . A citação foi realizada, também, no endereço da sucessora do responsável, Sra. Alice Hoineff (CPF XXX.418.067-XX) , conforme pesquisa na base de dados no sistema da Receita Federal, custodiada pelo TCU, e na base de dados do INSS, mas não houve recebimento (peças 103, 105, 107, 108, 109, 114, 115 e 116) . Por fim, promoveu-se a citação por meio de edital (peças 118-121) . Válidas, portanto, as citações realizadas.
23. A citação da responsável, Comunicação Alternativa Ltda., se deu em endereço do responsável Nelson Hoineff, proveniente de pesquisa de endereços constantes na base de dados da Receita custodiada pelo TCU. A entrega do ofício citatório nesse endereço não ficou comprovada, por motivo de falecimento do responsável, razão pela qual promoveu-se a notificação por edital, publicado no Diário Oficial da União (peças 85, 86 e 89) . Portanto, sua citação foi válida.
24. Nos processos do TCU, a revelia não leva à presunção de que seriam verdadeiras todas as imputações levantadas contra os responsáveis, diferentemente do que ocorre no processo civil, em que a revelia do réu opera a presunção da verdade dos fatos narrados pelo autor (Acórdão 1009/2018-TCU-Plenário, Relator Bruno Dantas; 2369/2013-TCU-Plenário, Relator Benjamin Zymler e 2449/2013-TCU-Plenário, Relator Benjamin Zymler) . Dessa forma, a avaliação da responsabilidade do agente não pode prescindir da prova existente no processo ou para ele carreada. 
25. Ao não apresentar sua defesa, os responsáveis deixaram de produzir prova da regular aplicação dos recursos sob sua responsabilidade, em afronta às normas que impõem aos gestores públicos a obrigação legal de, sempre que demandados pelos órgãos de controle, apresentar os documentos que demonstrem a correta utilização das verbas públicas, a exemplo do contido no art. 93 do Decreto-Lei 200/1967: 'Quem quer que utilize dinheiros públicos terá de justificar seu bom e regular emprego na conformidade das leis, regulamentos e normas emanadas das autoridades administrativas competentes.' 
26. Mesmo as alegações de defesa não sendo apresentadas, considerando o princípio da verdade real que rege esta Corte, procurou-se buscar, em manifestações dos responsáveis na fase interna desta Tomada de Contas Especial, se havia algum argumento que pudesse ser aproveitado a seu favor. 
27. Na instrução de peça 81 constam as seguintes informações: i) foi solicitado o envio do Formulário de Acompanhamento de Execução do Projeto, com exigência prevista na Instrução Normativa 125/2015 (peça 29) , o qual não foi apresentado; ii) posteriormente, foi concedido novo prazo para entrega do referido documento (peça 33) , mas não houve sucesso; iii) na peça 37 consta que a prestação de contas não havia sido apresentada; iv) na peça 48 consta que a proponente se manifestou, tendo apresentado apenas o Demonstrativo Orçamentário, a Relação de Pagamentos e o Demonstrativo do Extrato da Conta Corrente; v) no item 5.2 da peça 67 consta que essa documentação não foi aceita como prestação de contas.
28. Verifica-se, portanto, que os argumentos apresentados na fase interna não elidem as irregularidades apontadas.) 
29. Em se tratando de processo em que as partes interessadas não se manifestaram acerca das irregularidades imputadas, não há elementos para que se possa efetivamente aferir e reconhecer a ocorrência de boa-fé na conduta dos responsáveis, podendo este Tribunal, desde logo, proferir o julgamento de mérito pela irregularidade das contas, conforme os termos dos §§ 2º e 6º do art. 202 do Regimento Interno do TCU. (Acórdão 2064/2011-TCU-Primeira Câmara (Relator Ubiratan Aguiar) , 6.182/2011-TCU-1ª Câmara (Relator Weber de Oliveira) , 4.072/2010-TCU-1ª Câmara (Relator Valmir Campelo) , 1.189/2009-TCU-1ª Câmara (Relator Marcos Bemquerer) , 731/2008-TCU-Plenário (Relator Aroldo Cedraz) .
30. Dessa forma, Ilair Leite de Araújo, Alice Hoineff e Comunicação Alternativa Ltda. devem ser considerados revéis, nos termos do art. 12, § 3º, da Lei 8.443/1992, devendo as contas dos responsáveis Nelson Hoineff e Comunicação Alternativa Ltda. serem julgadas irregulares, condenando Ilair Leite de Araújo e Alice Hoineff (até o limite do valor do patrimônio transferido, nos termos do art. 5º, inciso XLV, da Constituição) e Comunicação Alternativa Ltda, solidariamente, ao débito apurado  e aplicando à Comunicação Alternativa Ltda. a multa prevista no art. 57 da Lei 8.443/1992.
Prescrição da Pretensão Punitiva
31. Vale ressaltar que a pretensão punitiva do TCU, conforme Acórdão 1441/2016-TCU-Plenário, Relator Benjamin Zymler, que uniformizou a jurisprudência acerca dessa questão, subordina-se ao prazo geral de prescrição indicado no art. 205 do Código Civil, que é de dez anos, contado da data de ocorrência da irregularidade sancionada, nos termos do art. 189 do Código Civil, sendo este prazo interrompido pelo ato que ordenar a citação, a audiência ou a oitiva dos responsáveis.
32. No caso em exame, não ocorreu a prescrição, uma vez que a irregularidade sancionada ocorreu em 1/5/2017, e o ato de ordenação da citação ocorreu em 27/1/2021 (peça 81) .
CONCLUSÃO
33. Em face da análise promovida na seção 'Exame Técnico', verifica-se que Ilair Leite de Araújo e Alice Hoineff, sucessoras do responsável de Nelson Hoineff, e a empresa Comunicação Alternativa Ltda. não lograram comprovar a boa e regular aplicação dos recursos. Instados a se manifestar, optaram pelo silêncio, configurando a revelia, nos termos do § 3º, do art. 12, da Lei 8.443/1992. Ademais, inexistem nos autos elementos que demonstrem a boa-fé dos responsáveis ou a ocorrência de outras excludentes de culpabilidade.
34. Verifica-se também que não houve a prescrição da pretensão punitiva, conforme análise já realizada.
35. Tendo em vista que não constam dos autos elementos que permitam reconhecer a boa-fé dos responsáveis Nelson Hoineff, e a empresa Comunicação Alternativa Ltda., sugere-se que as suas contas sejam julgadas irregulares, nos termos do art. 202, § 6º, do Regimento Interno do TCU, com a imputação do débito atualizado monetariamente e acrescido de juros de mora, nos termos do art. 202, § 1º do Regimento Interno do TCU, descontado o valor eventualmente recolhido, com a aplicação da multa prevista no art. 57 da Lei 8.443/1992 à empresa Comunicação Alternativa Ltda.
PROPOSTA DE ENCAMINHAMENTO
36. Diante do exposto, submetemos os autos à consideração superior, propondo ao Tribunal:
a) considerar revéis Ilair Leite de Araújo (CPF XXX.411.917-XX) e Alice Hoineff (CPF XXX.418.067-XX) , sucessoras do responsável Nelson Hoineff (CPF: XXX.606.847-XX) , e Comunicação Alternativa Ltda. (CNPJ: 31.399.272/0001-30) , para todos os efeitos, dando-se prosseguimento ao processo, com fulcro no art. 12, § 3º, da Lei 8.443/1992; 
b) . julgar irregulares, nos termos dos arts. 1º, inciso I, 16, inciso III, alínea c, da Lei 8.443/1992, c/c os arts. 19 e 23, inciso III, da mesma Lei, as contas dos responsáveis Nelson Hoineff (CPF: XXX.606.847-XX) e Comunicação Alternativa Ltda. (CNPJ: 31.399.272/0001-30) ;
c) condenar Ilair Leite de Araújo (CPF XXX.411.917-XX) e Alice Hoineff (CPF XXX.418.067-XX) , sucessoras do responsável Nelson Hoineff, até o limite do valor do patrimônio transferido, e Comunicação Alternativa Ltda., solidariamente, ao pagamento da importância a seguir especificada, atualizada monetariamente e acrescida dos juros de mora, calculada a partir da data discriminada até a data da efetiva quitação do débito, fixando-lhes o prazo de quinze dias, para que comprovem, perante o Tribunal, o recolhimento da referida quantia aos cofres do Fundo Nacional de Cultura, nos termos do art. 23, inciso III, alínea 'a', da citada lei, c/c o art. 214, inciso III, alínea 'a', do Regimento Interno do TCU.
	Data de ocorrência
	Valor histórico (R$) 

	24/6/2013
	1.620.353,96

Valor atualizado do débito (com juros) em 8/8/2022: R$ 2.860.541,40.
d) aplicar à responsável Comunicação Alternativa Ltda. (CNPJ: 31.399.272/0001-30) , a multa prevista no art. 57 da Lei 8.443/1992 c/c o art. 267 do Regimento Interno do TCU, fixando-lhe o prazo de quinze dias, a contar da notificação, para que comprove, perante o Tribunal (art. 214, III, alínea 'a', do Regimento Interno do TCU) , o recolhimento da dívida aos cofres do Tesouro Nacional, atualizada monetariamente desde a data do acórdão que vier a ser proferido por este Tribunal até a data do efetivo recolhimento, se paga após o vencimento, na forma da legislação em vigor;
e) autorizar, desde logo, a cobrança judicial das dívidas, caso não atendidas as notificações, na forma do disposto no art. 28, inciso II, da Lei 8.443/1992;
f) autorizar também, desde logo, se requerido, com fundamento no art. 26, da Lei 8.443, de 1992, c/c o art. 217, §1º do Regimento Interno do TCU, o parcelamento da (s) dívida (s) em até 36 parcelas, incidindo, sobre cada parcela, corrigida monetariamente, os correspondentes acréscimos legais, fixando-lhe o prazo de quinze dias, a contar do recebimento da notificação, para comprovar, perante o Tribunal, o recolhimento da primeira parcela, e de trinta dias, a contar da parcela anterior, para comprovar os recolhimentos das demais parcelas, devendo incidir, sobre cada valor mensal, atualizado monetariamente, os juros de mora devidos, no caso do débito, na forma prevista na legislação em vigor, alertando os responsáveis de que a falta de comprovação do recolhimento de qualquer parcela importará o vencimento antecipado do saldo devedor, nos termos do § 2º do art. 217 do Regimento Interno deste Tribunal;
g) enviar cópia do Acórdão a ser prolatado à Procuradoria da República no Estado do Rio de Janeiro, nos termos do § 3º do art. 16 da Lei 8.443/1992, c/c o § 7º do art. 209 do Regimento Interno do TCU, para adoção das medidas cabíveis; e
h) enviar cópia do Acórdão que vier a ser proferido à Secretaria Especial de Cultura e aos responsáveis, para ciência, informando que a presente deliberação, acompanhada do Relatório e do Voto que a fundamenta, está disponível para a consulta no endereço www.tcu.gov.br/acordaos, além de esclarecer que, caso requerido, o TCU poderá fornecer sem custos as correspondentes cópias, de forma impressa."
	É o relatório.

Alice Hoineff e Ilair Leite de Araújo, representando Nelson Hoineff.

Procurador Rodrigo Medeiros de Lima.

TOMADA DE CONTAS ESPECIAL. AGÊNCIA NACIONAL DE CINEMA. EMPRESA COMUNICAÇÃO ALTERNATIVA LTDA. CAPTAÇÃO DE RECURSOS PELA LEI DO AUDIOVISUAL. projeto cultural "A Revolução dos Idiotas - Viagens Pelo Universo Rodrigueano". não comprovação da regular aplicação dos recursos repassados pela União. CITAÇÃO. REVELIA. IRREGULARIDADE DAS CONTAS. DÉBITO. MULTA.

TOMADA DE CONTAS ESPECIAL (TCE)

Unidade de Auditoria Especializada em Tomada de Contas Especial (AudTCE).

Registro, inicialmente, que atuo neste processo em observância ao disposto na Portaria-TCU nº 121, de 27 de julho de 2022.	
Em exame a tomada de contas especial instaurada pela Agência Nacional do Cinema (Ancine) em desfavor da empresa Comunicação Alternativa Ltda. e de Nelson Hoineff, em razão da não comprovação da regular aplicação dos recursos captados de acordo com a Lei do Audiovisual para execução do projeto cultural Pronac 12-0373, denominado "A Revolução dos Idiotas - Viagens pelo Universo Rodrigueano".
O projeto objetivou a realização de programa seriado para televisão de caráter cultural, em cinco episódios de 45 minutos, a fim de levar ao espectador entretenimento de qualidade pelo olhar do escritor Nelson Rodrigues (peça 16) .
Importante mencionar que a vigência do ajuste compreendeu o período entre 5/10/2012 e 31/12/2016, recaindo o prazo para prestação de contas em 30/4/2017, e foram previstos R$ 1.620.353,96 para a execução do projeto; os recursos captados foram destinados ao pagamento dos serviços executados pela empresa Comunicação Alternativa Ltda.
Na fase interna da TCE, por meio do processo administrativo 01580.019774/2012-35, o tomador de contas concluiu pela impugnação das despesas no valor original de R$ 1.620.353,96, devido à não comprovação da regular aplicação dos recursos repassados pela União; o Controle Interno anuiu a esse posicionamento.
Menciono a manifestação do proponente na fase interna, tendo apresentado apenas o Demonstrativo Orçamentário, a Relação de Pagamentos e o Demonstrativo do Extrato da Conta Corrente relativos aos projetos, os quais não foram aceitos como prestação de contas.
Registro, outrossim, que há informações nos autos acerca do falecimento do sócio administrador da Comunicação Alternativa Ltda., Nelson Hoineff, em 15/12/2019, conforme certidão de óbito juntada aos autos à peça 90. Referido sócio era o detentor de 100% da sociedade empresarial de pequeno porte, atualmente com situação fiscal de inapta, conforme dados obtidos no Sistema da Receita Federal.
Sendo assim, no âmbito do TCU, foi citado pelo débito o espólio de Nelson Hoineff em solidariedade com a empresa. O prazo regimental transcorreu sem que fossem apresentadas alegações de defesa ou efetuado o recolhimento do débito. Dessa forma, os responsáveis devem ser considerados revéis, dando-se prosseguimento ao processo, conforme estabelece o art. 12, § 3º, da Lei 8.443/1992. 
Ao analisar o feito, a unidade instrutora, propôs, em síntese, julgar irregulares as contas dos responsáveis, condenando-os em débito, e aplicar multa à empresa.
Corroboro as análises empreendidas pela unidade instrutora, as quais contaram com a anuência do Ministério Público junto ao TCU, razão pela qual incorporo os fundamentos apresentados às minhas razões de decidir.
Considerando que as informações presentes nos autos, mormente oriundas da apresentação de documentos na fase interna, não permitem constatar a regular aplicação dos recursos repassados, e que, mesmo tendo sido oportunizada a defesa dos responsáveis no âmbito desta Corte de Contas, não se desincumbiram desse ônus, não há o que se aproveitar em seu favor.
Ademais, inexistem nos autos quaisquer elementos que permitam concluir pela ocorrência de boa-fé ou de outras excludentes de culpabilidade em suas condutas.
Assim, diante dos fatos acima delineados e considerando que os responsáveis não compareceram aos autos a fim de tentar afastar a irregularidade que lhes foi imputada, acolho a proposta da unidade instrutora e do Ministério Público junto ao TCU, no sentido de julgar irregulares as suas contas, condenando-os, solidariamente, à devolução do débito apurado, e aplicando à pessoa jurídica a multa prevista no art. 57 da Lei 8.443/1992.
14.	Por se tratar de matéria de ordem pública, passo a examinar a prescrição da pretensão punitiva e ressarcitória, com as balizas do recente julgamento do TC Processo 008.702/2022-5, que resultou no Acórdão 2.285/2022 e na edição da Resolução 344/2022.
15.	A mencionada norma estabelece que a prescrição nos processos de controle externo em curso no Tribunal de Contas da União observará o disposto na Lei 9.873/1999 (art. 1º) e que a pretensão punitiva e de ressarcimento prescrevem em 5 anos (art. 2º) . Estabelece, também, que a prescrição intercorrente incidirá se o processo ficar paralisado por mais de 3 anos, pendente de julgamento ou despacho (art. 8º) .
16.	Além disso, nos arts. 4º e 5º da resolução, está fixado o modo como será contado o prazo de prescrição e estão definidas as suas causas interruptivas, respectivamente.
17.	No caso presente, as pretensões punitiva e ressarcitória não se encontram prescritas, uma vez que o prazo para apresentação da prestação de contas se findou em 30/4/2017, o processo de tomada de contas especial foi instaurado em 2018, o relatório de tomador de contas foi emitido em dezembro de 2018 e as citações dos responsáveis ocorreram em 2022.
	Ante o exposto, voto por que o Tribunal adote a minuta de acórdão que ora submeto à deliberação deste Colegiado.
TCU, Sala das Sessões, em tagDataSessao.
AUGUSTO SHERMAN CAVALCANTI
Relator